【裁判字號】    95,上訴,376
【裁判日期】    950704
【裁判案由】    侵占等
【裁判全文】
臺灣高等法院臺南分院刑事判決         95年度上訴字第376號
自  訴  人  廣吉食品股份有限公司
代  表  人  賴永誠
自訴代理人  簡維弘律師
上  訴  人
即  被  告  甲○○
上列上訴人因侵占等案件，不服臺灣臺南地方法院94年度自緝字
第12號中華民國95年2月24日第一審判決（移送併辦案號：臺灣
臺南地方法院檢察署93年度偵字第11193號、94年度偵緝字第795
號），提起上訴，本院判決如下：
    主  文
原判決撤銷。
甲○○連續意圖為自己不法之所有，而侵占對於業務上所持有之
物，處有期徒刑貳年陸月，附表編號十一至十五號所示支票上偽
造之「全買股份有限公司」印文共伍枚、偽造之「全買股份有限
公司」印章壹枚均沒收之。
    事  實
一、甲○○自九十一年一月二十三日起至九十三年二月一日止，
    任職於廣吉食品股份有限公司（以下簡稱廣吉公司），擔任
    廣吉公司臺南分公司主任，負責銷售貨物及向客戶收取貨款
    等業務，為從事業務之人。詎甲○○因需款孔急，竟基於意
    圖為自己不法所有之概括犯意，自九十二年八月二十三日起
    至九十三年一月底止，於附表所示時間，連續將其向附表所
    示客戶所收取，用以支付廣吉公司貨款之現金或支票，而為
    其業務上所持有，屬廣吉公司所有之現金或支票，共計新臺
    幣（下同）四百二十五萬二千六百九十一元，未依規定繳回
    廣吉公司，且均易持有為所有，而據為己有。甲○○並將侵
    占所得之支票，交予不知情之臺南市某店名不詳之當舖人員
    變現，且因附表十一至十五號所示客戶之全買股份有限公司
    （以下簡稱全買公司）所交付之支票上，均經發票人全買公
    司載明受款人為廣吉公司，並記載禁止背書轉讓，致使甲○
    ○無法直接持以變現，甲○○竟即基於行使變造、偽造私文
    書及意圖為自己不法所有之概括犯意，於九十二年十一月中
    旬某日，至臺南市○○路某店名不詳之刻印店，委請任職於
    刻印店而不知情之不詳姓名成年男子代刻全買公司之印章一
    枚，而偽造全買公司之印章一枚。甲○○並於收受附表編號
    十一至十五號所示之支票後隔三日，在臺南市區○○○路○
    道路旁，連續在前開支票上所載而屬私文書之禁止背書轉讓
    文句上畫線，並持前開偽造之全買公司印章，蓋用於該支票
    上所載禁止背書轉讓之私文書上，變更該等支票上所載禁止
    背書轉讓之私文書之效果，而連續變造該等私文書，均足以
    生損害於全買公司與廣吉公司。甲○○並於前述變造全買公
    司之私文書之相同時地，將平日置放於廣吉公司臺南分公司
    之廣吉公司及廣吉公司代表人陳乙廷之印章各一枚，盜用於
    前揭附表編號十一至十五號之支票背面，而連續偽造廣吉公
    司之背書之私文書，足以生損害於廣吉公司。甲○○連續變
    造、偽造前開私文書完畢後，旋持該等支票向臺南市某店名
    不詳之當舖職員表示欲以該支票變現，而行使前開變造、偽
    造之私文書，足以生損害於全買公司、廣吉公司與該不知名
    之當舖。而該當舖職員見該等支票上，禁止背書轉讓之記載
    業已塗銷，誤認該等支票並無禁止背書轉讓之記載，致使陷
    於錯誤而同意以該支票變現，並交付如附表編號十一至十五
    所示支票面額之款項予甲○○。嗣經廣吉公司發覺有異，經
    查訪商家後，始悉上情。
二、案經廣吉公司提起自訴，並經臺灣臺南地方法院檢察署檢察
    官移送併辦。
    理  由
一、上訴人即被告甲○○經合法傳喚無正當理由未到庭，惟上揭
    犯罪事實業據被告於原審及本院行準備程序時供承不諱，核
    與自訴人廣吉公司職員陳榮宗、乙○○、張文君於警詢中證
    述被告侵占情節相符，並有廣吉公司員工人事資料表、付款
    簽收簿、對帳單明細、期票登記簿、華南銀行嘉義分行檢送
    之支票影本三紙、臺灣票據交換所嘉義市退票理由單、遺失
    票據申報書、掛失止付票據提示人資料查報表、付款簽收簿
    、應收帳款對帳單明細、支票月計表、現金收支報表、倉庫
    存表各件在卷可稽，被告於本院審理時之自白與事實相符，
    應堪採信。被告犯行明確，洵堪認定，應依法論科。
二、按行為後法律有變更者，適用行為時之法律。但行為後之法
    律有利於行為人者，適用最有利於行為人之法律，刑法第二
    條第一項定有明文。而刑法第五十五條後段之牽連犯及第五
    十六條之連續犯規定，業於九十四年二月二日修正或刪除而
    不再適用，從而上開條文修正後，牽連犯即不再從一重處斷
    ；連續犯不再以一罪論，因而應就各犯行為為法律評價並併
    合處罰，其行為後之法律，顯非有利於行為人，自應依刑法
    第二條第一項前段規定適用行為時之法律。
三、核被告所為係犯刑法第三百三十六條第二項之業務侵占罪、
    第二百十六條、第二百十條之行使變造私文書罪、第二百十
    六條、第二百十條之行使偽造私文書罪、第三百三十九條第
    一項之詐欺取財罪。自訴意旨雖認被告變造附表十一至十五
    號所示支票上，全買公司所為禁止背書轉讓之記載部分犯行
    ，係變更前揭支票之效力，而屬刑法第二百零一條第一項之
    變造有價證券罪嫌云云。惟按刑法上所稱有價證券之變造，
    係指將有價證券之內容，加以變更，對於其所表彰之權利，
    有所影響者而言。支票正面所載禁止背書轉讓，依票據法第
    三十條第三項規定，不過發生記載背書轉讓者，對於禁止後
    再由背書取得票據者，不負責任之效果，為執票人行使票據
    上權利之方式之限制而已，並非支票必要記載之事項，有記
    載禁止背書轉讓，於支票之內容即其表彰之實體上權利無影
    響。故塗銷禁止背書轉讓之記載，仍與變造有價證券罪之成
    立要件不合（最高法院七十五年度台上字第五四一二號判決
    參照）。是被告塗銷附表十一至十五號所示支票上，發票人
    全買公司所為之禁止背書轉讓之記載，而變更前開禁止背書
    轉讓記載之效果之舉，應該當刑法上之變造私文書罪，而非
    自訴意旨所指之變造有價證券罪，自訴意旨此部分容有未洽
    ，惟其基本事實同一，且因刑事訴訟法第三百二十條第二項
    第二款，業已於九十二年二月六日修正公布，並於九十二年
    九月一日施行，其中就自訴狀應行記載事項，增定應記載認
    定被告「所犯法條」之相關規定，與刑事訴訟法第二百六十
    四條第二項第二款所示起訴書應行記載之事項相同，故本案
    雖屬自訴程序，仍應與公訴程序同有刑事訴訟法第三百條變
    更起訴法條規定之適用，從而，本院仍得併予審酌，並變更
    起訴法條。被告偽造印章、印文之部分行為，應為變造私文
    書之全部行為所吸收（塗銷禁止背書轉讓部分）；盜用印章
    、印文之部分行為，應為偽造私文書之全部行為所吸收（偽
    造背書部分）；變造、偽造私文書之低度行為，應為行使變
    造、偽造私文書之高度行為所吸收，均不另論罪。另被告利
    用不知情之刻印店人員偽造全買公司印章，為間接正犯。又
    被告多次業務侵占、行使變造私文書、偽造私文書、詐欺取
    財之行為，均時間密接、觸犯犯罪構成要件相同之罪名，顯
    均係基於概括犯意為之，均應依刑法修正前連續犯規定，分
    別僅論以一罪，並均加重其刑。另被告所犯前開業務侵占罪
    、行使變造私文書罪、行使偽造私文書罪、詐欺取財罪等罪
    間，具有方法結果之牽連關係，應依修正前刑法第五十五條
    後段之規定，從一重之業務侵占罪處斷。
四、原審以被告罪證明確，因予論罪科刑，固非無見，惟刑法第
    五十五條後段之牽連犯及第五十六條之連續犯規定，業於九
    十四年二月二日修正或刪除而不再適用，並自九十五年七月
    一日施行，從而上開條文修正後，牽連犯即不再從一重處斷
    ；連續犯不再以一罪論，因而應就各犯行為為法律評價並併
    合處罰，其行為後之法律，顯非有利於行為人；又刑法施行
    法於九十五年六月十四日增訂第一條之一第一項規定：「中
    華民國九十四年一月七日刑法修正施行後，刑法分則編所定
    罰金之貨幣單位為新臺幣。」第二項規定：「九十四年一月
    七日刑法修正時，刑法分則編未修正之條文有罰金者，自九
    十四年一月七日修正施行後，就其所定數額提高為三十倍。
    但七十二年六月二十六日至九十四年一月七日新增或修正之
    條文，就其所定數額提高為三倍。」被告等本案所犯之罪，
    自應依法將法定刑罰金額度提高三十倍。惟上開增訂條文公
    布生效前，罰金罰鍰提高標準條例第一條第一項規定提高二
    倍至十倍，又依現行法規所定貨幣單位折算新臺幣條例第二
    條規定，銀元以新臺幣三倍折算之，仍較新法有利於被告。
    此被告行為後法律有變更情形，原判決不及依刑法第二條第
    一項前段規定適用行為時之法律，容有未洽。上訴意旨空言
    指摘原判決量刑過重，雖無理由，然原判決既有可議，自屬
    無可維持，自應由本院依法撤銷改判，以期適法。爰審酌被
    告犯罪之動機、手段、受自訴人委以臺南分公司主任之重任
    ，竟擅自侵占公司款項、犯罪所得甚鉅，迄今尚未償還自訴
    人損失而取得諒解、於本院審理時坦承不諱之態度等一切情
    狀，量處如主文第二項所示之刑。另附表編號十一至十五號
    所示支票上，被告偽造之「全買股份有限公司」印文共五枚
    ，及其偽造之「全買股份有限公司」印章一枚，雖未據扣案
    ，均應依刑法第二百十九條之規定沒收之。
五、檢察官移送併辦意旨所指被告侵占等犯行，與前開自訴意旨
    所載相同，合經本院為前述之審理，附此敘明。
六、被告黃良進經合法傳喚，無正當理由未於審判期日到庭，不
    待其陳述，逕行判決。
據上論斷，應依刑事訴訟法第三百六十九條第一項前段、第三百
六十四條、第三百七十一條、第三百四十三條、第二百九十九條
第一項前段、第三百條，修正前刑法第五十六條、第三百三十六
條第二項、第二百十六條、第二百十條、第三百三十九條第一項
、修正前第五十五條、第二百十九條，罰金罰鍰提高標準條例第
一條前段，判決如主文。
中    華    民    國  九十五  年    七    月    四    日
                    刑事第二庭  審判長法  官  葉居正
                                      法  官  莊俊華
                                      法  官  李文福
以上正本證明與原本無異。
如不服本判決，應於收受本判決後十日內向本院提出上訴書狀。
其未敘述上訴理由者並得於提起上訴後十日內向本院補提理由書
狀（均須按他造當事人之人數附繕本）「切勿逕送上級法院」。
                                      書記官  李良倩
中    華    民    國  九十五  年    七    月    四    日
附錄本案論罪科刑法條：
刑法第三百三十六條第二項：
對於業務上所持有之物，犯前條第一項之罪者，處六月以上五年
以下有期徒刑，得併科三千元以下罰金。
附表：
┌─┬───┬────┬────┬──┬────┬───┬───┬────┐
│編│客  戶│收    受│款    項│款項│支    票│付  款│帳  號│支  票  │
│號│名  稱│日    期│金    額│種類│面    額│銀  行│      │號  碼  │
├─┼───┼────┼────┼──┼────┼───┼───┼────┤
│一│旺群食│九十二年│七萬零八│支票│七萬零八│彰化銀│033704│CG75994 │
│  │品行  │十二月二│百三十元│    │百三十元│行嘉義│0823  │25      │
│  │      │十六日  │        │    │        │分行  │      │        │
├─┼───┼────┼────┼──┼────┼───┼───┼────┤
│二│國盛食│九十二年│三萬四千│支票│三萬四千│不詳  │不詳  │不詳    │
│  │品公司│十月二十│四百二十│    │四百二十│      │      │        │
│  │      │日      │元      │    │元      │      │      │        │
├─┼───┼────┼────┼──┼────┼───┼───┼────┤
│三│育松食│九十三年│六千六百│現金│        │      │      │        │
│  │品公司│一月間某│元      │    │        │      │      │        │
│  │      │日      │        │    │        │      │      │        │
├─┼───┼────┼────┼──┼────┼───┼───┼────┤
│四│玉樺商│九十二年│三萬三千│支票│三萬三千│台南企│010000│0000000 │
│  │號    │九月二日│五百元  │    │五百元  │銀關廟│050   │        │
│  │      │        │        │    │        │分行  │      │        │
├─┼───┼────┼────┼──┼────┼───┼───┼────┤
│五│蔡記食│九十二年│一萬六千│現金│        │      │      │        │
│  │品行  │十二月十│八百元  │    │        │      │      │        │
│  │      │六日    │        │    │        │      │      │        │
├─┼───┼────┼────┼──┼────┼───┼───┼────┤
│六│瑩興企│九十二年│二萬一千│支票│二萬一千│彰化銀│961051│GF97987 │
│  │業商行│八月二十│三百二十│    │三百二十│行北嘉│136743│92      │
│  │      │三日    │六元    │    │六元    │義分行│00    │        │
├─┼───┼────┼────┼──┼────┼───┼───┼────┤
│七│紹貿企│九十二年│二十萬元│支票│二十萬元│合作金│008083│0000000 │
│  │業有限│十二月二│        │    │        │庫北嘉│      │        │
│  │公司  │十日    │        │    │        │義分行│      │        │
├─┼───┼────┼────┼──┼────┼───┼───┼────┤
│八│藝都表│九十二年│一萬八千│現金│        │      │      │        │
│  │演村  │十二月二│元      │    │        │      │      │        │
│  │      │十日    │        │    │        │      │      │        │
├─┼───┼────┼────┼──┼────┼───┼───┼────┤
│九│藝都表│九十三年│一萬八千│現金│        │      │      │        │
│  │演村  │一月間某│元      │    │        │      │      │        │
│  │      │日      │        │    │        │      │      │        │
├─┼───┼────┼────┼──┼────┼───┼───┼────┤
│十│藝都表│九十三年│一萬八千│現金│        │      │      │        │
│  │演村  │一月間某│元      │    │        │      │      │        │
│  │      │日      │        │    │        │      │      │        │
├─┼───┼────┼────┼──┼────┼───┼───┼────┤
│十│全買（│九十二年│八十四萬│支票│八十四萬│華南銀│60016-│0000000 │
│一│股）公│十月十五│七千三百│    │七千三百│行嘉義│006363│        │
│  │司    │日      │七十八元│    │七十八元│分行  │      │        │
├─┼───┼────┼────┼──┼────┼───┼───┼────┤
│十│全買（│九十二年│七十萬元│支票│七十萬元│華南銀│同上  │0000000 │
│二│股）公│十一月七│        │    │        │行嘉義│      │        │
│  │司    │日      │        │    │        │分行  │      │        │
├─┼───┼────┼────┼──┼────┼───┼───┼────┤
│十│全買（│九十二年│三十五萬│支票│三十五萬│華南銀│同上  │0000000 │
│三│股）公│十一月十│九千零四│    │九千零四│行嘉義│      │        │
│  │司    │三日    │十四元  │    │十四元  │分行  │      │        │
├─┼───┼────┼────┼──┼────┼───┼───┼────┤
│十│全買（│九十二年│八十萬零│支票│八十萬四│華南銀│同上  │0000000 │
│四│股）公│十二月十│四千六百│    │千六百六│行嘉義│      │        │
│  │司    │五日    │六十七元│    │十七元  │分行  │      │        │
├─┼───┼────┼────┼──┼────┼───┼───┼────┤
│十│全買（│九十三年│一百一十│支票│一百一十│玉山銀│007143│0000000 │
│五│股）公│一月十四│萬四千一│    │萬四千一│行嘉義│500620│        │
│  │司    │日      │百二十六│    │百二十六│分行  │1     │        │
│  │      │        │元      │    │元      │      │      │        │
└─┴───┴────┴────┴──┴────┴───┴───┴────┘


司法院資訊處製作；財團法人民間司法改革基金會備份。
